臺灣高等法院刑事判決　　　　　　　　　　　　　九十一年度上訴字第一五三六號
　　上　訴　人　臺灣臺北地方法院檢察署檢察官
　　上　訴　人
　　即　被　告　丙○○
　　指定辯護人　本院甲○辯護人
右上訴人因被告殺人未遂案件，不服臺灣臺北地方法院九十年度訴字第四五三號，中
華民國九十一年四月二十二日第一審判決（起訴案號：臺灣臺北地方法院檢察署九十
年度偵字第四三七五號），提起上訴，本院判決如左：
    主  文
上訴駁回。
    事實及理由
一、本案經本院審理結果，認第一審判決以上訴人即被告丙○○係犯刑法第二百七十
    七條第一項傷害罪，並審酌被告丙○○犯罪動機、目的，持刀傷人之手段，被害
    人受傷程度及被告犯後矢口否認態度等一切情狀，判處被告「丙○○傷害人之身
    體，處有期徒刑壹年陸月。扣案之水果刀壹把沒收。」；認事用法及量刑均無不
    當，應予維持，並引用第一審判決書記載之事實、證據及理由（如附件原審判決
    書）。
二、檢察官上訴意旨稱：
（一）被害人乙○之受傷情形，依臺北市立忠孝醫院之驗傷診斷書記載為頭面部、胸
      腹部、頸肩部、四肢撕裂傷，而該院於偵訊中函覆「病患乙○頭頸胸左手多處
      撕裂傷，于九十年二月二十日急診住院手術縫合，于九十年二月一十日出院，
      當時出血情形並無生命危險，若用力是可能致人於大量出血，造成生命危險，
      該處傷口不會影響身體功能、休息數日應可恢復」；於原審法院審理時函詢乙
      ○之受傷情形如何、受傷部位是否靠近身體何器官或大血管，則函覆「病患乙
      ○受傷共五處，頭皮６Ⅹ１Ⅹ１ｃｍ、頸部５Ⅹ１Ⅹ１ｃｍ、胸部處８Ⅹ２Ⅹ
      １ｃｍ共二處、右手指２Ⅹ０．５Ⅹ０．５ｃｍ，傷口為左上右下斜向，頸部
      傷口較靠近頸部血管」、「有關乙○君受傷五處，所謂６Ⅹ１Ⅹ１ｃｍ是指６
      公分、寬１公分、深１公分」，有臺北市立忠孝醫院驗傷診斷書及函附卷可稽
      。可見被害人因被告之持刀砍殺行為致其頭、頸、胸、左手多處撕裂傷，幸他
      人報警，及時送醫始倖免於死。
（二）被告於偵訊時，坦承：「我在問她錢下落：：我用手接水果刀過來，失去理智
      ，我殺她五刀，胸、頭、頸、背部共五處」；原審稱：「：：那時她坐在沙發
      上，而我是站著，我砍了她幾刀，我不記得」、「我是一時氣憤才如此」、「
      ：：她的確有講那句話讓我氣憤」；另證人丁○○亦於原審證稱：「：：之後
      ，陳就刺她肩膀靠近脖子的地方：：」被告當時係因懷疑被害人竊取其十萬元
      ，因而一時失去理智持刀砍殺被害人。
（三）被害人受傷共五處：頭皮６Ⅹ１Ⅹ１ｃｍ、頸部５Ⅹ１Ⅹ１ｃｍ、胸部處８Ⅹ
      ２Ⅹ１ｃｍ共二處、右手指２Ⅹ０．５Ⅹ０．５ｃｍ，傷口為左上右下斜向，
      頸部傷口較靠近『頸部血管』、所謂６Ⅹ１Ⅹ１ｃｍ是指６公分、寬１公分、
      深１公分」，可知被害人受傷部位皆靠近人體重要器官。並非被告下手不重，
      而是被害人年輕身手靈活及時閃避，否則豈能倖免於死。益證被告於行為當時
      具有殺人犯意甚明。原判決只論以傷害罪，難認妥適，請撤銷原判決，另為適
      法之判決等語。
三、經查：
（一）被告於九十年二月二十日案發當日事先邀約證人丁○○至其住處作證一節，已
      據證人丁○○於警訊、偵查及原審中證述屬實。證人丁○○於本院訊問時，再
      度證稱：「我確實有與他（指被告）一起藏新台幣五十萬元，該五十萬元是我
      與他一起去領的。當時我是告訴他要把錢藏在不一樣的地方才不會一起被偷走
      。我是看到乙○被殺一刀後，我就走出外面找里長，里長要我報警。我並沒有
      聽到乙○承認有拿被告的錢。」（見本院卷第四二頁九十一年七月三十一訊問
      筆錄）。
（二）依臺北市立忠孝醫院之驗傷診斷書被害人乙○之受傷情形，記載為：頭面部、
      胸腹部、頸肩部、四肢撕裂傷（見偵查卷第一六頁）。而該院於九十年三月廿
      九日北市忠醫歷字第九０六０二０九九００號函稱：「病患乙○頭頸胸左手多
      處撕裂傷，於九十年二月二十日急診住院手術縫合，于九十年二月一十日出院
      ，當時出血情形並無生命危險，若用力是可能致人於大量出血，造成生命危險
      ，該處傷口不會影響身體功能、休息數日應可恢復」（見偵查卷第一一四頁）
      ；於原審法院審理時該醫院於九十年六月七日以北市忠醫歷字第九０六０四０
      四三００號函稱：「病患乙○受傷共五處，頭皮６Ⅹ１Ⅹ１ｃｍ、頸部５Ⅹ１
      Ⅹ１ｃｍ、胸部處８Ⅹ２Ⅹ１ｃｍ共二處、右手指２Ⅹ０．５Ⅹ０．５ｃｍ，
      傷口為左上右下斜向，頸部傷口較靠近頸部血管」（見原審卷第七一頁）；九
      十年七月六日北市忠醫歷字第九０六０四九二八００號函稱：「有關乙○君受
      傷五處，所謂６Ⅹ１Ⅹ１ｃｍ是指長６公分、寬１公分、深１公分」（見原審
      卷第八四頁）。
（三）再參酌證人黃弘明即被告住處鄰居於原審法院審理時證述：「詳細日期及時間
      我不記得了，我只記得我走外面，陳的家在我的隔壁，我是出家門要去抽煙，
      開門走出來，就走到陳家的外面，我聽到一個女孩的叫聲，聽到一個女子哀叫
      聲，內容聽不清楚，陳的第一道門是開，第二道門是關的，我看到鄰長太太從
      我的對方走過來，她說裡面好像哀很久，我說妳為什麼不進去看，她說她不太
      敢進去看，我想一想就自己直接開門進去我看到一個女子只有穿上衣，下身赤
      裸，女的被男的壓在床上，．．我問你們在幹什麼，那個女回答的第一句話好
      像是說我快要死了，我站在門的附近，就在第二道門剛進去的位置，那個男的
      說她偷了他十幾萬，．．我說你先把她放了再說，我叫了他二、三次他還是不
      起來，等我嗓門比較大一點說起來，他才起來，那個女的晃到我身邊好像要抓
      我，我閃了一下，那個女的就直接走去到外面，我漏了一段我是叫起來一次他
      不理我，我就走回我的住處打電話報警」、「（法官問：你說第一次進去看到
      被告是背對著你壓著女的時，你除了看到下半身，你有無看那個女的有無傷勢
      ？）我記得頭一定是有流血，身體好像是胸部這邊有流血」、「（辯護人問：
      第一次進去被告房間到你出來看到警察為止的這段時間大概是多久？）十至二
      十分鐘吧」等語（見原審卷第二七六頁九十年九月二十五日訊問筆錄）。
（四）綜上觀之，若被告有殺人犯意，當無於事前邀約證人丁○○至其住處作證可能
      。且被害人之傷勢均為撕裂傷，受創不深，顯非猛力刺擊所致，又依臺北市立
      忠孝醫院函記載，被害人受傷部位除頸部靠近頸部血管外，均非靠近人體器官
      或血管，且依當時出血情形，並無生命危險，而被害人頸部受傷部位雖較靠近
      頸部血管。惟依被害人乙○證稱：當時被告用水果刀壓在其頸部，壓著的時候
      被告一直問伊有沒有拿，被告就用左手推伊左邊的肩膀轉伊的身體面對被告，
      轉過來時頸部流血，伊不知是如何用到的（見原審卷第一一０頁九十年八月十
      六日訊問筆錄），足見被害人頸部之傷勢應係被告持刀壓住被害人頸部，被害
      人轉身所致，並非被告刻意針對頸部血管部位持刀揮砍。是由被害人受傷之程
      度，佐以被害人指稱其於被告持刀揮砍其額頭、胸部時並未閃躲，則被害人額
      頭、胸部僅受撕裂傷結果當非因被害人閃避得當緣故，顯見被告當時並無致被
      害人於死之殺人故意。況依證人黃弘明證稱其進入被告住處屋內時，已見到被
      害人頭部、胸部流血，則僅自證人進入屋內至警員到達時已長達十幾、二十分
      鐘，若被告確有殺人之故意，僅被告與被害人在場時即無可能就此停手，且證
      人到達後，被告復無追殺行為，益足證被告僅有傷害之故意。
四、本案事證已明，原審認被告未構成殺人未遂罪，變更檢察官起訴法條，以傷害罪
    判處被告有期徒刑一年六月，並將被告所有供犯罪所用之凶器即扣案之水果刀壹
    把宣告沒收，認事用法並無不合，量刑亦屬適當。檢察官上訴意旨執前詞稱被告
    丙○○有殺人犯意，構成殺人未遂罪名；另被告丙○○上訴意旨稱檢察官上訴，
    伊亦上訴牽制云云；均為無理由，應予駁回。
據上論斷，應依刑事訴訟法第三百七十三條、第三百六十八條，判決如主文。
本案經檢察官劉永清到庭執行職務。
中      華      民      國    九十一    年      八      月     三十     日
                                臺灣高等法院刑事第廿四庭
              審判長法  官  陳  貽  男
                                          法  官  陳  憲  裕
                                          法  官  王  炳  梁
右正本證明與原本無異。
檢察官如不服本判決應於收受送達後十日內向本院提出上訴書狀，其未述上訴之理由
者並得於提起上訴後十日內向本院補提理由書（均須按他造當事人之人數附繕本）。
被告不得上訴。
                                          書記官  潘  大  鵬
中      華      民      國     九十一   年      九      月      二      日
附錄：本案論罪科刑法條全文
刑法第二百七十七條
一傷害人之身體或健康者，處三年以下有期徒刑、拘役或一千元以下罰金。
二犯前項之罪、因而致人於死者，處無期徒刑或七年以上有期徒刑，致重傷者，處三
  年以上十年以下有期徒刑。
附件：
臺灣臺北地方法院刑事判決                            九十年度訴字第四五三號
    公  訴  人  臺灣臺北地方法院檢察署檢察官
    被      告  丙○○  男  二十歲（民國○○年○月○○日生）
                        住臺北市○○區○道路九十四巷五之九號三樓
                        （現羈押於臺灣臺北看守所）
                        身分證統一編號：Ｆ一二五二二八一九號
    指定辯護人  本院甲○辯護人陳德仁
右列被告因殺人未遂案件，經檢察官提起公訴（九十年度偵字第四三七五號），本院
判決如左：
    主  文
丙○○傷害人之身體，處有期徒刑壹年陸月。
扣案之水果刀壹把沒收。
    事  實
一、丙○○因懷疑乙○於民國九十年二月十六日下午二時許，在其臺北市○○區○道
    路九十四巷五之九號三樓住處竊取其新臺幣（下同）十萬元，欲質問乙○此事，
    遂先告知其鄰居丁○○，邀約載麗華至其住處作證，並於同年月二十日下午一時
    三十分許，以電話聯絡乙○前往上址。該日下午二時許，乙○至上址，因否認竊
    取金錢，丙○○竟基於傷害之犯意，持其所有之水果刀一把（刀刃長十三點五公
    分、寬二公分、刀柄長十點五公分、寬二點五公分），站立乙○後側押住乙○後
    頸部一再質問乙○，並用手推乙○肩膀使其身體正面朝向丙○○，水果刀刃遂劃
    過乙○頸部，致乙○受有頸部５Ⅹ１Ⅹ１公分撕裂傷之傷害，因乙○仍否認竊取
    金錢，丙○○竟持上開水果刀朝乙○之額頭、胸部揮砍三刀（額頭一刀、胸部二
    刀），致乙○受有頭皮６Ⅹ１Ⅹ１公分、胸部二處８Ⅹ２Ⅹ１公分撕裂傷之傷害
    ，乙○反抗撥開水果刀，致右手指受有２Ⅹ０．５Ⅹ０．５公分撕裂傷之傷害。
    嗣因丁○○見狀報警，為警查獲。
二、案經乙○訴由臺北市政府警察局信義分局報請臺灣臺北地方法院檢察署檢察官偵
    查起訴。
    理  由
一、訊據被告丙○○矢口否認有右揭傷害犯行，辯稱伊因受被害人乙○之言詞刺激才
    臨時起意拿起水果刀，只是要嚇嚇被害人，因被害人害怕過來搶刀子，當時被害
    人面對地上，右手頂地，膝蓋跪著，左手搶刀子，頭抬起來才被劃到，左邊胸部
    是被害人爬起來拉著伊的手才劃到，右胸部的傷口是伊家裡之玻璃茶几因為雙方
    爭執破掉而扭打到地上，地下的碎玻璃片，因為扭打時誤傷到，頸部的傷口伊不
    知道云云，經查：
    （一）被告在被害人乙○後側持水果刀押住乙○頸部質問有無竊取其金錢之事，
          因乙○否認，被告即持水果刀往乙○之額頭、胸部揮砍三刀等情，迭據被
          害人乙○於警訊、偵訊、本院訊問時指訴綦詳，並有與其指訴受傷情形相
          符之臺北市立忠孝醫院驗傷診斷書附卷可稽。
    （二）證人丁○○於本院審理時到庭證述「進來時陳（指被告）是走在後面，對
          著我走了二、三步就問她（指乙○），第一次說沒有，第二次時陳就押著
          她，後來又押她去沙發，押她時沒有刺她，是只有問她話，陳把她往沙發
          上押著再問她有沒有拿，她回答說沒有，之後陳就刺她肩膀靠近脖子的地
          方，陳拿刀揮時我有要去抓他但是他力氣太大，我沒有辦法抓住．．」、
          「（法官問：有無聽到那個女的說我錢還給你不要殺我？或是那個女的有
          承認偷錢？或那個女的說跟陳作愛叫陳不要殺她？）她只有喊救命」等語
          （見本院九十年五月二十八日訊問筆錄），與被害人乙○上開指訴互核大
          致相符，則依證人所述，被告於質問被害人有無偷錢，因被害人否認，即
          持刀揮砍被害人，並非如被告所稱受被害人言詞刺激，始拿刀嚇被害人，
          且被害人所受之傷害，亦非被害人搶奪刀子時不小心劃到或被地下的碎玻
          璃片誤傷。證人林天祥即當天查獲警員亦到庭證稱「送被告及被害人到醫
          院後，有到屋內看，看到屋內牆壁二面牆多處有血跡，地上也有斑斑血跡
          ，沒有東西砸破，也沒有茶几破掉」、「（檢察官問：能否確定屋內沒有
          任何東西破掉？）確定沒有任何東西破掉」、「（檢察官問：能否記得當
          時的茶几有沒有破？）茶几應該是有玻璃的茶几，我確定沒有破」，益證
          被告所辯稱被害人胸部的傷是茶几破裂玻璃碎片劃到云云，尚非可採。
    綜上所述，本件事證明確，被告犯行洵堪認定，應依法論科。至於被告請求對證
    人丁○○測謊或對被告住處作指紋鑑定部分，因本件事證已臻明確，核無調查之
    必要，附此敘明。
二、核被告所為，係犯刑法第二百七十七條第一項傷害罪。公訴人雖認被告係涉犯刑
    法第二百七十一條第二項殺人未遂罪嫌，惟按殺人罪之成立，須於實施殺害時，
    即具有使其喪失生命之故意，方足當之，倘缺乏此種故意，要難遽以殺人罪論處
    ；刑法上之殺人罪，以行為人主觀上有戕害他人性命之決意，客觀上亦有實施殺
    害之行為（包括作為及不作為），為其構成要件。質言之，必須行為人在主觀上
    有殺害他人性命之意思，並有進而實施殺害行為，足致戕害他人性命之認識；復
    在客觀上已進而實施殺害行為，以遂行其戕害他人性命之初發目的，實現其犯罪
    構成事實者，始稱相當；刑法上殺人與傷害致人於死之區別，本視加害人有無殺
    人之犯意為斷，被害人所受傷害之程度及部位，固不能據為認定有無殺人犯意之
    唯一標準，但被害人所受傷害之程度、部位，及加害人之下手情形如何，於審究
    犯意方面，仍不失為重要參考資料；殺人罪之成立，須於實施加害行為之時，即
    有使人喪失生命之故意，始足當之。而此一主觀之要件，既關係罪責之成立與否
    ，自應詳加審究，參酌當時之情況，視其下手之輕重、砍向之部位，以為判斷。
    非謂一經持刀或以刀刺人，即必有殺人之故意，最高法院八十二年度臺上字第四
    八五三號、八十七年度臺上字第四四九四號、八十二年度臺上字第五三七六號、
    八十年度臺上字第五六二號刑判決均可資參照。經查：（一）被告於九十年二月
    二十日當日事先邀約證人丁○○至其住處作證一節，已據證人丁○○證述屬實。
    （二）被害人乙○之受傷情形，依臺北市立忠孝醫院之驗傷診斷書記載為頭面部
    、胸腹部、頸肩部、四肢撕裂傷，而該院於偵訊中函覆「病患乙○頭頸胸左手多
    處撕裂傷，于九十年二月二十日急診住院手術縫合，于九十年二月一十日出院，
    當時出血情形並無生命危險，若用力是可能致人於大量出血，造成生命危險，該
    處傷口不會影響身體功能、休息數日應可恢復」；於本院審理時經本院函詢乙○
    之受傷情形如何、受傷部位是否靠近身體何器官或大血管，則函覆「病患乙○受
    傷共五處，頭皮６Ⅹ１Ⅹ１ｃｍ、頸部５Ⅹ１Ⅹ１ｃｍ、胸部處８Ⅹ２Ⅹ１ｃｍ
    共二處、右手指２Ⅹ０．５Ⅹ０．５ｃｍ，傷口為左上右下斜向，頸部傷口較靠
    近頸部血管」、「有關乙○君受傷五處，所謂６Ⅹ１Ⅹ１ｃｍ是指６公分、寬１
    公分、深１公分」，有臺北市立忠孝醫院驗傷診斷書及函附卷可稽。（三）證人
    黃弘明即被告住處鄰居於本院審理時證述「詳細日期及時間我不記得了，我只記
    得我走外面，陳的家在我的隔壁，我是出家門要去抽煙，開門走出來，就走到陳
    家的外面，我聽到一個女孩的叫聲，聽到一個女子哀叫聲，內容聽不清楚，陳的
    第一道門是開，第二道門是關的，我看到鄰長太太從我的對方向走過來，她說裡
    面好像哀很久，我說妳為什麼不進去看，她說她不太敢進去看，我想一想就自己
    直接開門進去我看到一個女子只有穿上衣，下身赤裸，女的被男的壓在床上，．
    ．我問你們在幹什麼，那個女回答的第一句話好像是說我快要死了，我站在門的
    附近，就在第二道門剛進去的位置，那個男的說她偷了他十幾萬，．．我說你先
    把她放了再說，我叫了他二、三次他還是不起來，等我嗓門比較大一點說起來，
    他才起來，那個女的晃到我身邊好像要抓我，我閃了一下，那個女的就直接走去
    到外面，我漏了一段我是叫起來一次他不理我，我就走回我的住處打電話報警」
    、「（法官問：你說第一次進去看到被告是背對著你壓著女的時，你除了看到下
    半身，你有無看那個女的有無傷勢？）我記得頭一定是有流血，身體好像是胸部
    這邊有流血」、「（辯護人問：第一次進去被告房間到你出來看到警察為止的這
    段時間大概是多久？）十至二十分鐘吧」等語（見本院九十年九月二十五日訊問
    筆錄）。則由上開說明，若被告有殺人犯意，當無於事前邀約證人丁○○至其住
    處作證可能。且被害人之傷勢均為撕裂傷，受創不深，顯非猛力刺擊所致，又依
    臺北市立忠孝醫院函記載，被害人受傷部位除頸部靠近頸部血管外，均非靠近人
    體器官或血管，且依當時出血情形，並無生命危險，而被害人頸部受傷部位雖較
    靠近頸部血管，惟依被害人乙○證稱當時被告用水果刀壓在其頸部，壓著的時候
    被告一直問伊有沒有拿，被告就用左手推伊左邊的肩膀轉伊的身體面對被告，轉
    過來時頸部流血，伊不知是如何用到的（見本院九十年八月十六日訊問筆錄），
    足見被害人頸部之傷勢應係被告持刀壓住被害人頸部，被害人轉身所致，並非被
    告刻意針對頸部血管部位持刀揮砍。是由被害人受傷之程度，佐以被害人指稱其
    於被告持刀揮砍其額頭、胸部時並未閃躲，則被害人額頭、胸部僅受撕裂傷結果
    當非因被害人閃避得當緣故，顯見被告當時並無致被害人於死之殺人故意。況依
    證人黃弘明證稱其進入被告住處屋內時，已見到被害人頭部、胸部流血，則僅自
    證人進入屋內至警員到達時已長達十幾、二十分鐘，若被告確有殺人之故意，僅
    被告與被害人在場時即無可能就此停手，益足證被告僅有傷害之故意。是公訴人
    認被告涉犯殺人未遂罪嫌容有未洽，然就其行為之侵害性及目的以觀，其基本社
    會事實仍屬相同，爰依法變更起訴法條，併予敘明。爰審酌被告犯罪動機、目的
    ，持刀傷人之手段，被害人受傷程度及被告犯後矢口否認態度等一切情狀，量處
    如主文所示之刑，以資懲儆。
三、扣案之水果刀一把，被告雖否認為其所有，惟該水果刀係被告在其住處持之傷害
    被害人乙○所用之物，既非被害人乙○或證人丁○○所有，客觀上即屬被告所有
    ，供犯罪所用之物，爰依刑法第三十八條第一項第二款宣告沒收，附此敘明。
據上論斷，應依刑事訴訟法第二百九十九條第一項前段、第三百條，刑法第二百七十
七條第一項、第三十八條第一項第二款，判決如主文。
本案經檢察官林淑玲到庭執行職務
中    華    民    國    九十一      年    四      月      二十二        日
                                      臺灣臺北地方法院刑事第八庭
                                          法  官  鄭  佾  瑩
如不服本判決，應於判決送達後十日內向本院提出上訴狀(應抄附繕本)。告訴人
或被害人如對於本判決不服者，應具備理由請求檢察官上訴，其上訴期間之計算
係以檢察官收受判決正本之日期為準。
附錄本件論罪科刑法條：
刑法第二百七十七條
一傷害人之身體或健康者，處三年以下有期徒刑、拘役或一千元以下罰金。
二犯前項之罪、因而致人於死者，處無期徒刑或七年以上有期徒刑，致重傷者，處三
  年以上十年以下有期徒刑。
